【裁判字號】    97,上易,848
【裁判日期】    971202
【裁判案由】    損害賠償
【裁判全文】
臺灣高等法院民事判決                 97年度上易字第848號
上  訴  人  科甲科技有限公司
法定代理人  丙○○○
訴訟代理人  乙○○
            林明正律師
上  一  人
複  代理人  朱容辰律師
被  上訴人  合作金庫商業銀行股份有限公司
法定代理人  戊○○
訴訟代理人  林展義律師
上列當事人間請求損害賠償事件，上訴人對於中華民國97年8月
25日臺灣臺北地方法院97年度訴字第432號第一審判決提起上訴
，並為訴之追加，本院於97年11月25日言詞辯論終結，判決如下
：
    主      文
上訴及追加之訴均駁回。
第二審及追加之訴訴訟費用均由上訴人負擔。
    事實及理由
一、按於第二審為訴之變更或追加，非經他造同意，不得為之。
    但請求之基礎事實同一者。民事訴訟法第446條第1項但書、
    第255條第1項第2款定有明文。所謂「請求之基礎事實同一
    」，係指變更或追加之訴與原訴之主要爭點有其共同性，各
    請求利益之主張在社會生活上可認為同一或關連，而就原請
    求之訴訟及證據資料，於審理繼續進行在相當程度範圍內具
    有同一性或一體性，得期待於後請求之審理予以利用，俾先
    後兩請求在同一程序得加以解決，避免重複審理，進而為統
    一解決紛爭者，即屬之（最高法院90年度台抗字第2號、第
    287號、91年度台簡抗字第33號、91年度台抗字第552號、95
    年度台上字第1573號裁判要旨參照）。查本件上訴人在原審
    係主張：伊參與被上訴人所辦理「九十五年度電視媒體廣告
    短片製作及託播採購」（下稱系爭採購案）之徵選，已於民
    國95年9月28日通過第一階段資格審查，因被上訴人無故停
    止招標，致伊受損，爰依民法第226條、第184條第1項後段
    ，擇一請求判命被上訴人給付新臺幣（下同）1,105,960元
    ，及自96年2月14日起算之法定遲延利息等語（按上訴人所
    引用之民法第165條之1，並非其請求權基礎，而係說明兩造
    間之契約關係及被上訴人違反該規定，見本院卷第52頁反面
    ）。迨於上訴後，上訴人除追加民法第245條之1第1項第3款
    規定請求被上訴人負締約過失之損害賠償責任外，另就侵權
    行為部分，追加依民法第184條第1項前段、第28條規定（見
    本院卷第8、24、25、60、61、75-79、110-115頁），請求
    被上訴人應就系爭採購案當時之代表人丁○、甲○○（關於
    上訴人於本院追加丁○、甲○○為被告及基此所追加之上訴
    備位聲明部分，業經本院裁定駁回）因執行職務對其所加損
    害負連帶賠償責任。核其先後請求之法律規定有異，惟主要
    爭點均為被上訴人停止系爭採購案，造成其損害之事實，其
    主張在社會生活上可認為有關連性，而追加之訴仍可援用原
    請求之訴訟資料及證據，即證據資料之利用上亦有一體性，
    依訴訟經濟原則，自宜利用同一訴訟程序審理，藉以一次解
    決紛爭。揆諸首揭說明，上訴人前揭追加之訴，既與原訴之
    基礎事實同一，自無庸得被上訴人之同意，即得為之。
二、上訴人主張：被上訴人於95年9月間辦理系爭採購案，採購
    企業形象廣告、財富管理形象廣告各1支，預算為2,000萬元
    ，且採公開招標，即為要約，當各廠商應標時，即為承諾，
    雙方即已成立契約，而應類推適用優等懸賞廣告之規定，縱
    令未成立契約，其自初選、複選至最終之議價，均為契約之
    條件。伊為爭取系爭採購案合約，耗資提案、企劃文案、配
    音、錄音、腳本繪製執行等製作及支出人事等成本，合計1,
    105,960元，於投標截止日即95年9月21日下午5時前將投標
    文件送交被上訴人，以參加徵選，並於95年9月28日通過第
    一階段資格審查。詎被上訴人遲未通知進行第二階段審查，
    竟於95年12月6日發函停止招標，顯係故意阻止上開條件之
    成就，依民法第101條規定，視為條件已成就。因被上訴人
    故意不辦理複選，致系爭採購案契約無法繼續，有違民法第
    165條之1規定，依民法第226條規定，被上訴人應負債務不
    履行損害賠償之責。又丁○、甲○○依序為系爭採購案當時
    之被上訴人董事長、總經理，渠等決定停止招標，即屬因執
    行職務對伊所加損害，被上訴人依民法第28條、第184條第1
    項規定應負連帶賠償之責。倘認兩造間未成立懸賞廣告契約
    ，被上訴人亦應負締約過失責任，依民法第245條之1第1項
    第3款之規定賠償損害。爰求為判命被上訴人給付1,105,960
    元，及自96年2月14日起算之法定遲延利息，並願供擔保請
    准為假執行之宣告等語。
三、被上訴人則以：依「合作金庫商業銀行95年度電視媒體廣告
    短片及託播採購須知」（下稱系爭採購須知）第3條規定及
    投標須知附件一「企劃書需求事項及評選說明」第8點規定
    ，投標廠商應先通過資格審查，再參加公開評選，評選分初
    選、複選二階段，初選為以書面方式審查，倘投標廠商在5
    家以內時，則不辦初選，全部進入複選以評定優勝廠商，再
    依序辦理議價。而系爭採購經公開招標，包含上訴人在內，
    僅有3家投標，全部進入複選，惟尚未評定為優勝廠商，縱
    經評定為第一優勝之廠商，亦僅取得議價權，未必即取得與
    伊締約之權利，本件並非優等懸賞廣告，上訴人之投標僅為
    要約，須經伊評定優勝且與之議價確定，始為承諾而簽約，
    在此之前，伊無辦理複選之義務。另依系爭採購之「企劃書
    需求事項及評選說明」第8點第(四)項規定，參選廠商於參選
    過程中所支付之任何費用，伊概不負責，為上訴人投標前所
    明知且願受拘束，則上訴人為符合招標條件而支出之費用，
    屬其必要成本，應自行負擔，乃業界之慣例；況上訴人僅為
    進入複選之三家廠商之一，落敗機會高達三分之二，兩造既
    無契約關係，上訴人自不得請求伊賠償所支出之費用。尤其
    參加初選僅需提出企劃書即可，上訴人所支出之費用，除5
    萬元與企劃書有關外，其餘部分均與企劃書無涉，非屬必要
    支出。又伊行慶為10月5日，辦理系爭採購，雖因時間過於
    緊迫而停辦，縱未及時通知上訴人，於道義上有所失衡，但
    非故意以背於善良風俗之方式加損害於上訴人，自不負侵權
    行為或債務不履行損害賠償之責等語為辯。
四、原審為上訴人全部敗訴之判決，上訴人提起上訴，聲明（關
    於追加上訴備位聲明部分，業經裁定駁回，不予另贅）：
    (一)原判決廢棄。
    (二)被上訴人應給付上訴人1,105,960元，及自96年2月14日起
      至清償日止，按年利率5%計算之利息。
    被上訴人則答辯聲明：上訴駁回。
五、本院整理並協議簡化爭點如下（見本院卷第53頁，97年11月
    3日準備程序筆錄）：
    (一)不爭執事項：
    1.被上訴人於95年9月間辦理系爭採購，採購企業形象廣告
      及財富管理形象廣告各1支，執行時程自訂約日起6個月內
      ，媒體廣告託播時間之配置，由應徵廠商於媒體企劃項目
      中提出，其中企業形象廣告為配合被上訴人60週年慶活動
      ，財富管理形象廣告則無此限制，並均安排於同年10月至
      11月連續播出，採購預算為2,000萬元。
    2.上訴人於95年9月21日下午5時前將投標文件送交被上訴人
      ，以參與系爭採購之徵選，於95年9月28日通過第一階段
      資格審查，投標廠商共三家，均進入複選。
    3.上訴人曾支出提案及文案企劃費用、企劃書、配音、錄音
      、腳本繪製執行等製作、媒體排程製作費、執行企劃費共
      825,960元。
    4.被上訴人於95年12月6日以函文告知上訴人「因行慶已過
      ，繼續進行原採購標的已顯不能達原採購之預期目的，擬
      停止招標事宜」，未辦理系爭採購須知所載之公開評選複
      選程序，而被上訴人之行慶為10月5日。
    5.系爭採購須知第3條規定「投標廠商應先通過資格審查，
      再參加公開評選，由本行按評定之優勝廠商序位依次辦理
      議價」，投標須知附件一「企劃書需求事項及評選說明」
      第8點第(一)至(四)項規定：「(一)為辦理評選工作，由本行相
      關單位代表組成『評選委員會』；(二)評選分為初選及複選
      二階段：I初選：(1)時間及地點：九十五年九月二十八日
      下午二時於本行七樓會議室。(2)應徵廠商資格經審查合格
      者，本行就應徵廠商所提供之企劃書，分發評選委員以書
      面方式進行審查評選……評選出序位合計數最低之前五家
      廠商為初選入圍之廠商……如投標廠商在五家以內（含）
      時，則不辦初選，全部進入複選……(4)初選評審結果及複
      選時間、地點，由本行通知應徵廠商。II複選：(1)初選入
      圍之廠商應按指定之時間及地點出席……(2)初選入圍之廠
      商應就所提企劃書及腳本內容對本案委員會進行簡報……
      並接受委員會有關問題之詢答……(3)複選時，評選委員依
      前款評選之方式評定序位……序位合計數最低者，即為第
      一優勝廠商……(三)初、複選評選結果，應有委員總額二分
      之一以上出席，出席委員過半數之同意行之。(四)參選廠商
      於參選過程中所支付之任何費用，本行概不予補償」。
    (二)爭執事項：
    1.系爭採購須知是否為民法所謂之優等懸賞廣告？果爾，被
      上訴人未進行複選之評選，即通知停止招標，是否故意阻
      止條件成就？
    2.被上訴人未進行複選之評選，即通知停止招標，其當時之
      法定代理人有否因執行職務加損害於上訴人？
    3.上訴人得否依民法第226條、第245條之1第1項第3款、第
      184條第1項規定請求被上訴人賠償損害？
    茲就上開爭執事項分述如下。
六、上訴人主張系爭採購須知為民法所謂之優等懸賞廣告，被上
    訴人就系爭採購案為公開招標，即為要約，當各廠商應標時
    ，即為承諾，至於投標須知所定初選、複選及議價等項，均
    為契約之條件，被上訴人不辦理複選之評定，顯係故意阻止
    契約條件之成就，依民法第101條規定，視為條件已成就，
    雙方即已成立契約，被上訴人停止招標，即違反民法第165
    條之1規定，應負債務不履行損害賠償責任等語，為被上訴
    人所否認。經查：
    (一)依系爭採購須知第3條規定：「投標廠商應先通過資格審
      查後，再參加公開評選，由本行按評定之優勝廠商序位依
      次辦理議價。」（見原審卷第24頁），及投標須知附件一
      「企劃書需求事項及評選說明」第8點第(二)、(三)項規定：
      評選分為初選及複選二階段，初選僅係就應徵廠商之資格
      及所提企劃書予以形式審查，並選出前五家廠商進入複選
      ，如投標廠商在五家以內時，則不辦初選，全部進入複選
      ，再由進入複選之廠商，選出優勝廠商，並按其序位合計
      數最低至最高者，依序定第一名至最後一名優勝廠商（見
      原審卷第32、33頁），被上訴人即按評定優勝廠商序位依
      次辦理議價。可知進入複選之廠商縱經評定為第一優勝廠
      商，僅取得與被上訴人議價之權利，倘議價不成，被上訴
      人則改與第二優勝廠商議價，以此類推，俟議價成功，始
      有締約之可言。換言之，被上訴人辦理系爭採購案之招標
      事宜，並非別無保留而明示與最優勝之投標廠商訂約，亦
      即最優勝廠商並非當然取得與被上訴人簽約之權利。而系
      爭採購案經上訴人公開招標後，僅3家廠商投標，因在5家
      以內，依上開說明，3家投標廠商未經初選審查即全部進
      入複選，上訴人僅為進入複選之3家廠商之一，尚未經評
      定為優勝廠商，亦未取得與被上訴人議價之權利，更遑論
      已經議價成功而與被上訴人有締結系爭採購案契約之權利
      。足徵被上訴人就系爭採購案所為之公開招標程序，實為
      要約之誘引，而非要約，上訴人為投標參加徵選之舉，僅
      為要約之意思表示，尚須經初選、複選資格審查合格後，
      並評定為優勝廠商，才取得議價權，經議價成功，而訂立
      系爭採購案契約，始有謂被上訴人為承諾之意思表示，在
      此之前，契約並未成立。是上訴人所稱被上訴人之公開招
      標為要約，其應標時即為承諾，兩造已成立契約云云，自
      無可採。
    (二)按以廣告聲明對完成一定行為，於一定期間內為通知，而
      經評定為優等之人給與報酬者，為優等懸賞廣告。廣告人
      於評定完成時，負給付報酬之義務。前條優等之評定，由
      廣告中指定之人為之。廣告中未指定者，由廣告人決定方
      法評定之。依前項規定所為之評定，對於廣告人及應徵人
      有拘束力。民法第165條之1、第165條之2分別定有明文。
      可知廣告人為上開優等懸賞廣告之聲明即為要約之意思表
      示，而依該聲明完成一定行為且於一定期間內通知廣告人
      之應徵人即屬承諾之意思表示，惟雙方均須受評定之拘束
      ，且廣告人對於經評定為優等之應徵人即負有給付報酬之
      義務，並無進一步再締約之必要。顯見優等懸賞廣告契約
      之成立要件，與系爭採購須知及投標須知附件一「企劃書
      需求事項及評選說明」所定上開評定、議價等規定不同，
      縱經評定為第一優勝廠商，未必能與被上訴人訂立系爭採
      購案契約及取得報酬，更何況上訴人未經評定為最優勝廠
      商，自無與被上訴人議價、締約之可言。是上訴人所稱系
      爭採購須知屬優等懸賞廣告，兩造已成立契約云云，亦無
      足取。
    (三)按因條件成就而受不利益之當事人，如以不正當行為阻其
      條件之成就者，視為條件已成就。又因可歸責於債務人之
      事由，致給付不能者，債權人得請求賠償損害；前項情形
      ，給付一部不能者，其他部分之履行，於債權人無利益時
      ，債權人得拒絕該部之給付，請求全部不履行之損害賠償
      。雖為民法第101條第1項、第226條所明定。惟承前所述
      ，對於系爭採購案投標之應徵廠商，須通過系爭採購須知
      及投標須知附件一「企劃書需求事項及評選說明」第8點
      所定初選、複選、議價等程序，始有與被上訴人進行磋商
      系爭採購案契約內容並簽訂之可能，此非決定契約成就與
      否之條件，而係上訴人符合締約資格之程序。更何況上訴
      人僅為進入複選之3家廠商之一，縱令被上訴人為複選之
      評定，上訴人未必即為最優勝廠商，無法確定能與被上訴
      人議價，即使上訴人經評定為最優勝廠商，而取得議價權
      ，亦未必能議價成功，進而締約。是被上訴人不辦理複選
      之評定，尚難遽認以不正當行為阻止系爭採購案契約條件
      之成就，自無視為契約條件已成就之可言，更遑論系爭採
      購案契約已成立。準此，兩造就系爭採購案並未成立契約
      ，自無債權債務之關係，被上訴人因停止招標，未與任何
      一家廠商簽訂系爭採購案契約，並無所謂給付不能之情形
      ，上訴人依前開規定，請求被上訴人就未訂立系爭採購案
      契約，對其應負債務不履行損害賠償云云，即屬無據。
七、上訴人復主張兩造就系爭採購案已成立契約關係，丁○、甲
    ○○依序為系爭採購案當時之被上訴人董事長、總經理，竟
    決定停止招標，故意不使契約生效，即屬因執行職務對其所
    加損害，依民法第28條、第184條第1項規定，被上訴人應負
    連帶賠償責任等語，為被上訴人所否認。經查：丁○、甲○
    ○縱為系爭採購案當時被上訴人之有代表權人，惟決定停止
    招標一事，是否屬其執行職務之範圍，未經上訴人舉證證明
    ，尚非無疑；即令屬實，因兩造就系爭採購案並未成立契約
    ，上訴人對被上訴人並無債權可資行使，自無所謂債權受損
    及丁○、甲○○加損害於上訴人之可言。況依投標須知附件
    一「企劃書需求事項及評選說明」第8點第(四)項規定，上訴
    人須自負於參選過程中所支付之任何費用，自無損害可言，
    要難謂被上訴人停止招標，將上訴人原應自行負擔之費用轉
    嫁由被上訴人賠償。是上訴人依民法第28條、第184條第1項
    規定請求被上訴人就所謂丁○、甲○○因執行職務加損害於
    上訴人之行為，負侵權行為損害賠償之責云云，殊無可採。
八、上訴人又主張倘認兩造未成立系爭採購案契約，亦屬被上訴
    人之締約過失所致，應依民法第245條之1第1項第3款規定負
    損害賠償之責等語，為被上訴人所否認。經查：
    (一)按契約未成立時，當事人為準備或商議訂立契約而有其他
      顯然違反誠實及信用方法者，對於非因過失而信契約能成
      立致受損害之他方當事人，負賠償責任。民法第245條之1
      第1項第3款定有明文。其立法理由亦明揭：「當事人為訂
      立契約而進行準備或商議，即已建立特殊信賴關係，如一
      方未誠實提供資訊、嚴重違反保密義務或違反進行締約時
      應遵守之誠信原則，致他方受損害，既非侵權行為，亦非
      債務不履行之範疇，原法對此未設有賠償責任之規定，有
      失周延，爰增訂第一項」。又因信賴契約有效所受之損害
      ，即所謂消極的契約利益，亦稱為信賴利益，如訂約費用
      、準備履行所需費用或另失訂約機會之損害等是；至於積
      極的契約履行利益，則以法律行為有效成立為前提，是履
      行利益之損害賠償，尚不得在請求賠償信賴利益之列（最
      （最高法院51年台上字第2101號判例、75年度台上字第13
      55號判決要旨參見）。
    (二)上訴人為參加系爭採購案之徵選，固曾支出提案及文案企
      劃費用、企劃書、配音、錄音、腳本繪製執行等製作、媒
      體排程製作費、執行企劃費而提出投標文件，惟此均屬上
      訴人為符合系爭採購須知及投標須知附件一「企劃書需求
      事項及評選說明」所定投標資格之必備文件，其因此掖注
      之費用，自非等同於為準備或商議訂立契約所為之支出。
      況依「企劃書需求事項及評選說明」第8點第(四)項規定，
      上訴人於參選過程中所支付之任何費用，被上訴人概不予
      補償，已明定上訴人自負參選過程之所有費用，排除被上
      訴人之責任，自難以被上訴人停止招標，即遽謂被上訴人
      應支付上訴人原應自負參選過程之所有費用。再者，上訴
      人僅為進入複選之3家廠商之一，縱經評定為最優勝廠商
      ，能否與被上訴人議價成功，尚在未定之數，更遑論議價
      成功後終至訂立契約之階段。依前開說明，上訴人既未符
      合締結契約當事人之資格，其原本應自負參選過程之所有
      費用，亦非為準備或商議訂立契約所為之支出，更未有因
      信賴契約有效而支出訂約費用、準備履行所需費用或另失
      訂約機會之損害等信賴利益受損之可言，其以被上訴人停
      止招標，未與之訂立系爭採購案契約，即應負締約過失責
      任，賠償其信賴利益損害云云，亦乏所據。
九、從而，上訴人依民法第184條第1項後段、第226條之規定，
    請求被上訴人給付1,105,960元，及自96年2月14日起算之法
    定遲延利息，為無理由，應予駁回。其假執行之聲請亦失所
    附麗，應併予駁回。原審為上訴人敗訴之判決，及駁回其假
    執行之聲請，並無不合。另上訴人於本院追加依民法第28條
    、第184條第1項前段及第245條之1第1項第3款規定，為同上
    之請求，亦為無理由，應予駁回。又兩造其餘之攻擊或防禦
    方法及未經援用之證據，經本院斟酌後，認為均不足影響本
    判決之結果，自無逐一詳予論駁之必要，併此敘明。
十、據上論結，本件上訴及追加之訴，均為無理由，依民事訴訟
    法第449條第1項、第78條，判決如主文。
中    華    民    國    97    年    12    月     2    日
                    民事第十七庭
                        審判長法  官   藍文祥
                              法  官   吳燁山
                              法  官   張競文
正本係照原本作成。
不得上訴。
中    華    民    國    97    年    12    月    3     日
                              書記官   章大富


司法院資訊處製作；財團法人民間司法改革基金會備份。
